【裁判字號】    92,台上,881
【裁判日期】    920226
【裁判案由】    違反毒品危害防制條例
【裁判全文】
最高法院刑事判決                                九十二年度台上字第八八一號
    上  訴  人  甲○○
    選任辯護人  金學坪律師
    上  訴  人  乙○○
右上訴人等因違反毒品危害防制條例案件，不服台灣高等法院中華民國九十一年十二
月三日第二審判決（九十一年度上重訴字第三○號，起訴案號：台灣宜蘭地方法院檢
察署九十一年度偵字第二二七號），提起上訴，本院判決如左：
    主  文
原判決撤銷，發回台灣高等法院。
    理  由
本件原判決撤銷第一審之科刑判決，改判仍均論上訴人甲○○、乙○○二人以共同連
續運輸第一級毒品罪，各判處無期徒刑及宣告褫奪公權終身，扣案第一級毒品海洛因
貳拾包（合計淨重柒仟陸佰肆拾參點零肆公克、純度佰分之柒拾參點伍肆、純質淨重
伍仟陸佰貳拾點陸玖公克）均沒收銷燬之；口徑 9mm具有殺傷力之制式子彈（彈底標
記均為 R-P9mmLUGER」）貳佰顆及包裝毒品所用之外包裝（重陸佰零伍點貳玖公克）
均諭知沒收，固非無見。
惟按有罪判決書之事實一欄，為適用法令之依據，應將法院依職權認定與犯罪構成要
件有關之事項，詳記於事實欄，然後於理由內逐一說明其憑以認定之證據，使事實及
理由兩相一致，方為合法。若事實未有此記載，而理由加以說明，為理由失其依據，
而事實有此記載，理由未予說明，則為理由不備，按諸刑事訴訟法第三百七十九條第
十四款規定，其判決當然為違背法令。經查：（一）原判決理由三、以本件扣案第一
級毒品海洛因之外包裝物一批，有防止毒品裸露、逸出及潮濕之功用，並便於攜帶及
運輸，而為供運輸毒品所用之物，且屬上訴人所有，因而適用毒品危害防制條例第十
九條第一項義務沒收之規定予以宣告沒收，並敘明其重量為六○五‧二九公克，係依
憑民國九十一年一月三十日調科壹字第三○○○○○五六二號法務部調查局鑑定通知
書為證據。然依法務部調查局台北市調查處扣押物品目錄表所載扣押之物為「壹、海
洛因二十塊，毛重八‧二公斤；貳、九○手槍子彈二○○顆；參、包裝毒品及子彈所
用物品乙批」（九十一年度偵字第二二七號卷第十七頁），其中第壹項之「海洛因二
十塊，毛重八‧二公斤」與上開鑑定通知書所記載「送驗白粉二十包均含第一級第六
項毒品海洛因成分，合計淨重7643.04公克、（包裝重605.29公克），純度 73.54%、
純質淨重 5620.69公克」是否為同一物品？如屬同一物品，則上開扣押物品目錄表第
參項之「包裝毒品及子彈所用物品乙批」係屬何物？應如何處理？均漏未說明，如認
其係包裝毒品所用之物品，即應依毒品危害防制條例第十九第一項宣告沒收；苟係包
裝子彈所用者，則應酌依刑法第三十八條第一項第二款、第三項之規定諭知沒收。原
審未予調查釐清，遽以鑑定通知書所載包裝重605.29公克，即認係本件扣案第一級毒
品海洛因之外包裝物一批，而僅諭知包裝毒品所用之外包裝（重陸佰零伍點貳玖公克
）均沒收，即嫌速斷。(二)原判決事實欄認定：上訴人等二人「均明知海洛因係屬毒
品危害防制條例所定之第一級毒品，且經行政院公告為甲類第一款之管制進出口物品
，非經許可，不得非法運輸回國，竟與『阿彬』及『阿富』共同基於走私第一級毒品
海洛因之犯意聯絡，而於九十年十二月二十一日下午八時十分許，由甲○○、乙○○
分別以船長、輪機長之名義，駕駛『金震發六六號』漁船，自宜蘭縣蘇澳鎮南方澳漁
港經向蘇澳安檢所申報出港，並即依『阿彬』之指示，前往越南與柬埔寨交界之公海
海域……」等情。惟據上訴人乙○○於法務部調查局台北市調查處供稱：「我出航前
知悉要至越南外海接運毒品乙批，至於該毒品是海洛因或安非他命，我並不清楚」等
語（詳九十一年度偵字第二二七號卷第六頁），上訴人甲○○於第一審時亦辯稱：「
他們建議說我們家境不好，去跑一趟毒品回來，我們當時只知道是毒品，但不知道確
實的種類、地點」、「當初我們兩個人都不知道是何種毒品」等語（第一審卷第五十
二頁、第五十四頁），則原判決事實認定上訴人二人於出海前即有走私第一級毒品海
洛因之犯意，即與上開上訴人等二人之供述有別，原審究係依憑何種證據而為上開事
實之認定，並未於判決理由中敘明，致其認定之事實非惟與卷存資料有殊，並有理由
未備之違誤。（三）原判決事實欄認定：上訴人等二人運送子彈二百發部分，係與「
阿彬」為共犯，無法證明綽號「阿富」者有參與等情，並於理由二、說明該部分之犯
行係上訴人甲○○分別與「阿彬」及上訴人乙○○間有犯意聯絡及行為分擔等旨。然
於判決理由一、又述上訴人等二人已坦承「於九十年十二月一日，自宜蘭縣蘇澳鎮
南方澳漁港出海，共同駕駛至越南柬埔寨外海某處，接駁『阿彬』、『阿富』二人所
有之前揭扣案毒品與子彈一批，並隨即藏放於漁船機艙內利用油櫃改裝之密艙中私運
返台」等語，則該批子彈是否為「阿富」與「阿彬」所有，即與「阿富」是否參與該
部分之犯行有關，原判決事實之認定及前後理由之敘述，互有矛盾，尚難認適法。（
四）原判決事實認定：上訴人等二人與「阿彬」在指定地點會合後，由上訴人乙○○
於船首接駁用紙箱包裝之物品一包交給上訴人甲○○，「阿彬」並向甲○○稱：「漁
船出海的油錢及吃、住等所有開銷都由伊負責，而且每件海洛因給新台幣（下同）二
萬元酬勞」，甲○○因覺得風險太高不划算，乃向「阿彬」要求伊與乙○○每人要報
酬四十萬元，「阿彬」即表示：「事情如果順利不是問題」等情，似認商談運輸毒品
代價之人僅為上訴人甲○○一人，惟於理由內又引上訴人甲○○供陳之「『阿彬』說
漁船出海的油錢及吃住等有關開銷由他們負責，每件海洛因我們二萬元，我們覺得不
划算，要求每人各得四十萬元，『阿彬』表示如果走私成功，錢不是問題」、「……
在船碰頭時，『阿彬』跟我說有海洛因與子彈，我問他要交給誰他說有人會與我聯絡
，他說一塊海洛因磚二萬元代價，四十萬元是我們自己算的……」等語，為認定上訴
人等二人應無遭受脅迫之情，否則不至於向貨主「阿彬」就走私代價討價還價或要求
一定金額之代價之證據。則與「阿彬」商討運送代價者，究係上訴人甲○○個人意思
，抑上訴人等二人均知情而推由上訴人甲○○出面為之？其事實之認定及理由之說明
，顯有兩歧，已難認於法無違，而此又與上訴人乙○○辯稱：伊不知情，係甲○○告
知其遭受恐嚇而勉強代為運送毒品等語是否屬實有關，亦足為原審審酌上訴人乙○○
犯罪情狀及量刑之參考，自有究明之必要，原審未予調查釐清，遽行判決，有應於審
判期日調查之證據未予調查之違誤。上訴意旨執以指摘，非無理由，應認原判決有撤
銷發回之原因。
據上論結，應依刑事訴訟法第三百九十七條、第四百零一條，判決如主文。
中      華      民      國    九十二    年      二      月    二十六    日
                              最高法院刑事第十庭
                                  審判長法官  林  增  福
                                        法官  邵  燕  玲
                                        法官  吳  昆  仁
                                        法官  陳  世  雄
                                        法官  惠  光  霞
      右正本證明與原本無異
                                              書  記  官
中      華      民      國    九十二    年      三      月      六      日


司法院資訊處製作；財團法人民間司法改革基金會備份。
